臺灣高等法院花蓮分院刑事判決
111年度上訴字第10號
上  訴  人  
即  被  告  黃振龍


選任辯護人  傅爾洵律師(法扶律師)
上列上訴人因違反毒品危害防制條例案件，不服臺灣臺東地方法
院109年度訴字第175號中華民國110年10月15日第一審判決（起
訴案號：臺灣臺東地方檢察署109年度偵字第3207號、第3667號
），及移送併辦(同署110年度偵字第414號)提起上訴，本院判決
如下：
    主  文
上訴駁回。
    犯罪事實及理由
壹.程序事項
本院審理範圍
㈠「(第1項)上訴得對於判決之一部為之。(第2項)對於判決之一
  部上訴者，其有關係之部分，視為亦已上訴。但有關係之部分
  為無罪、免訴或不受理者，不在此限。(第3項)上訴得明示僅
  就判決之刑、沒收或保安處分一部為之。」刑事訴訟法(下稱
  刑訴法)第348條定有明文。又刑訴法第348條第3項立法意旨為
  尊重當事人設定攻防之範圍，並減輕上訴審審理之負擔，容許
  上訴權人僅針對刑、沒收或保安處分一部提起上訴，其未表明
  上訴之認定犯罪事實部分，則不在第二審之審判範圍。
㈡查，本案雖在刑訴法第348條於民國110年6月18日修正施行前繫
  屬原審法院，惟於施行後始於111年2月10日因上訴而繫屬本院
  （本院卷第5頁之原審法院函上本院收文章），自應適用修正
  後即上開現行刑訴法第348條規定判斷上訴範圍（最高法院刑
  事大法庭110年度台上大字第5375號裁定意旨參照）。本件原
  審判決後，檢察官並未上訴，而被告黃振龍(下稱被告)僅針對
  原審刑度(含處斷刑範圍、宣告刑及應執行刑)提起上訴(按：
  同案被告林愛如《下稱其名》已於111年5月26日撤回上訴)，依
  上開說明，本院僅得就被告上訴範圍予以審理。至原判決關於
  被告之犯罪事實、所犯法條、沒收、保安處分等，被告既未表
  明上訴，則不屬本院審判範圍。從而，就被告之犯罪事實、所
  犯法條、沒收、保安處分等認定、所憑理由及證據，均逕引用
  第一審判決書之記載。
貳、實體事項(非本院審理範圍部分，不贅述)
被告上訴意旨略以：
㈠被告就起訴書附表一(按：起訴書附表一至三與原判決附表一至
  三犯罪事實相同，下稱附表一，依序推之)編號2、3、4部分，
  於偵查中已自白犯罪；附表一編號1、5部分，於偵查中雖未認
  罪，但對經過情形已有所自白，僅對有無交付毒品乙節爭執；
  附表一編號6、10部分，被告於偵查中否認販賣，但係因販賣
  對象相同，記憶混淆所致；附表一編號7、8、9及附表二編號1
  部分，被告於偵查中已自白部分或全部犯罪事實。上開犯罪事
  實，被告於起訴後皆已坦承，基於鼓勵被告自新，應從寬認定
  有毒品條例第17條第2項之適用。
㈡附表一、二部分，如認被告不符合毒品條例第17條第2項之適用
  ，請依刑法第59條予以酌減。
㈢附表三部分，原審宣告刑過重，請從輕量刑。
㈣原審量處之應執行刑過重，請再予從輕。
駁回上訴理由
㈠附表一編號1、3、5至10及附表二編號1所示犯罪事實(下稱系爭
  犯罪事實)，均不符修正前、後毒品條例第17條第2項規定。
⒈修正前毒品條例第17條第2項：「犯第4 條至第8 條之罪於偵查
  及審判中均自白者，減輕其刑。」修正後同條項：「犯第4條
  至第8條之罪於偵查及歷次審判中均自白者，減輕其刑。」又
  毒品條例第17條第2項旨在鼓勵此類犯罪行為人自白、悔過，
  並期訴訟經濟、節約司法資源而設。所謂「自白」，係指承認
  犯罪事實之全部或主要部分，並為應負刑事責任之陳述。其中
  犯罪事實之全部固無論矣，至何謂犯罪事實之「主要部分」，
  仍以供述包含「主觀」及「客觀」之構成要件該當事實為基本
  前提，且須視被告或犯罪嫌疑人未交代犯罪事實部分係歪曲事
  實、避重就輕而意圖減輕罪責，或係出於記憶之偏差，或因不
  諳法律而異其效果。倘被告或犯罪嫌疑人未交代之犯罪事實，
  顯然係為遮掩犯罪真象，圖謀獲判其他較輕罪名甚或希冀無罪
  ，自難謂已為自白；惟若僅係記憶錯誤、模糊而非故意遺漏犯
  罪事實之主要部分，或只係對於自己犯罪行為之法律評價有所
  誤解。均經偵、審機關根據已查覺之犯罪證據、資料提示或闡
  明後，於明瞭後而對犯罪事實之全部或主要部分為認罪之表示
  ，自不影響自白之效力。於毒品案件，行為人主觀上有無營利
  之意圖，乃販賣、轉讓毒品、為他人購買毒品而成立幫助施用
  毒品等犯罪之主要分際，亦為各該犯罪異其刑罰輕重之評價原
  因，屬販賣毒品犯罪之重要主觀構成要件事實，如被告或犯罪
  嫌疑人就販賣毒品犯罪之營利意圖未作供認，供稱係為他人購
  買毒品，或僅承認交付毒品、收取價款等客觀行為，而未坦認
  有營利意圖，或就犯罪構成要件具體事實並未坦承，而因其否
  認犯罪所持之部分供述，與卷附其他事證合併觀察、互相印證
  ，本於合理之推論，始得以認定其有該當於該等犯罪具體行為
  等情形，均難認已就販賣毒品之事實為自白(最高法院109年度
  台上字第4986號、111年度台上字第565號及110年度台上字第1
  369號刑事判決意旨參照)。其次，現行毒品條例第17條第2項
  於109年1月15日修正、同年7月15日施行，其立法理由為：「
  第二項之規範目的原在於使犯第四條至第八條之毒品案件之刑
  事訴訟程序儘早確定，並鼓勵被告自白認罪，以開啟其自新之
  路，故對犯前述罪之毒品之被告，於偵查及審判中均自白者，
  採行寬厚之刑事政策，而為應減輕其刑之規定。惟原所稱『審
  判中』，究指被告僅須於審判中曾有一次自白犯罪即應適用減
  刑規定，抑或須於歷次審判中均自白犯罪者始符合之？解釋上
  易生爭議。考量原立法之目的，係在使前述毒品案件之刑事訴
  訟程序儘早確定，當以被告於歷次審判中均自白犯罪者，始足
  當之，而所謂歷次審判中均自白，係指歷次事實審審級（包括
  更審、再審或非常上訴後之更為審判程序），且於各該審級中
  ，於法官宣示最後言詞辯論終結時，被告為自白之陳述而言。
  故爰修正第二項，明定於偵查及歷次審判中均自白者，始減輕
  其刑。又被告於偵查中及於一審審理中自白，僅被告上訴且於
  二審審理中否認犯罪，因不符合第二項所定『歷次審判中均自
  白』之減刑要件，法院自應撤銷原判決另行改判，併此敘明。
  」該次修正後毒品條例第17條第2項減輕其刑要件較修正前嚴
  格，修正理由則再次重申為使毒品條例第4條至第8條毒品案件
  之刑事訴訟程序儘早確定，乃毒品條例第17條第2項之旨趣，
  循此，足知訴訟經濟、節省司法資源，乃毒品條例第17條第2
  項主要規範目的。
⒉經查：
⑴被告對於附表一編號2、4 之犯行，於偵查及原審審理中均坦承
  不諱，此部分犯行，原審業依修正前毒品條例第17條第2 項規
  定減輕其刑，核無違誤。
⑵關於系爭犯罪事實，被告於偵查中辯解如下(臺東縣警察大武分
  局武警偵字第1100000506號卷下稱警卷，臺灣臺東地方檢察署
  109年度偵字第3207號卷下稱偵卷)：
附表一編號 警詢供述要旨 偵訊供述要旨  卷證出處   109年11月4日  109年12月21日  1 我有於附表一編號1所載時、地與朱家嫻見面，但沒有交易 我與朱家嫻有碰面，但沒有交易  有聯絡，但我沒有出面 警卷第19頁，偵卷第18至19頁、第235頁 3 是林愛如叫我幫忙問宋子豪要不要毒品、林愛如要賣的，她託我送毒品給宋子亮 1.東西是林愛如的，她叫我送給宋子豪，我收到錢也是交給林愛如，我沒有分到利潤。 2.是林愛如自己要賣，我幫她送貨。 我根本沒有賣給宋子豪 警卷第8頁，偵卷第13至14頁、23至24頁、第231至233頁 5 電話中我只是問宋子豪過得好不好，沒有交易成功 宋子豪沒有錢，所以沒有交易成功 我當時在上班，怎麼可能賣毒給宋子豪 警卷第10頁，偵卷第14、233頁 6 因為宋子豪沒有錢，所以沒有交易成功 因為宋子豪沒有錢，所以沒有交易成功 我沒有賣毒給宋子豪 警卷第11頁，偵卷第15、233頁 7 蔡東洋只是問我毒品行情，不是毒品交易。蔡東洋不是跟我買的，我在旁邊看。 我不認識蔡東洋，沒有賣毒品給他，也沒有牽線 我沒有賣 警卷第21至22頁，偵卷第19至20頁、第235頁 8 因為宋子豪沒有錢，所以沒有交易成功 宋子豪沒有錢，所以沒有交易成功 我沒有賣 警卷第12頁，偵卷第15至16頁、第233頁 9 我是幫林愛如送毒品給李瑞昌，是林愛如要賣的，李瑞昌買毒的錢是給林愛如 1.我不認識李瑞昌，是林愛如販毒，我沒有販毒，也沒有分到利潤。 2.林愛如叫我送毒品給李瑞昌，我有交貨給李瑞昌，但沒收錢。 這次我有跟李瑞昌見面，但忘記有無交付毒品。我不知道林愛如有在賣毒品 警卷第27至28頁，偵卷第21至24頁、第235至237頁 10 因為宋子豪沒有錢，所以沒有交易成功 宋子豪沒有錢，所以沒有交易成功 我在上班，我沒有賣 警卷第13頁，偵卷第16頁、第233至235頁 附表二編號     1 是林愛如賣毒品給蔡東洋 我不認識蔡東洋，是林愛如跟蔡東洋交易，我沒有拿毒品給蔡東洋，也沒有分到利潤 我沒有賣毒 警卷第23頁，偵卷第20至21頁、235、243頁 
⑶警方就系爭犯罪事實詢問被告時，當場播放相關通訊監察譯文
  錄音，並提示譯文、告知證人即購毒者之指證內容，檢察官訊
  問時，也有提示相關通訊監察譯文及告知相關證人證述內容等
  情，有上開⑵表格「卷證出處」欄所示警詢及偵訊筆錄可參。
  經檢察官起訴後，被告已清楚知悉起訴事實，然於原審羈押調
  查時，猶否認起訴書全部犯行(原審卷第68至71頁)，迄原審第
  一次準備程序，除坦認附表一編號4、9及附表二編號1所示犯
  罪事實外，其餘仍部分或全部否認(原審卷第209至216頁)。被
  告對於檢警及原審就系爭犯罪事實之訊(詢)問，陳述及辯解清
  楚明白，並未表示「不記得」、「忘記了」等記憶模糊之語，
  尤其，附表一編號6、10所示犯行，迄原審第一次準備程序，
  被告均明白否認，查無記憶混淆、模糊之情形，是其辯稱附表
  一編號6、10係因偵查中記憶混淆才否認犯罪等語，悖於卷證
  之呈現，並非可採。
⒊此外，依上開⑵表格所載，可知於偵查中，就附表一編號1、5、
  7、8部分，被告否認交易毒品事實，附表一編號3、9部分，被
  告否認販賣故意及營利意圖，附表二編號1部分，被告否認交
  易毒品事實、販賣故意及營利意圖。基上，顯見被告就系爭犯
  罪事實，於偵查中或否認主要客觀交易事實，或否認販賣故意
  及營利意圖，均非基於記憶錯誤、模糊或不清楚犯罪事實所致
  ，其否認之辯解，非但難認有悔過之意，亦無助訴訟經濟及司
  法資源之無端耗費，依前揭說明，俱難認其於偵查供述已該當
  修正前(後)毒品條例第17條第2項之自白要件，則被告請求從
  寬認定依上開規定予以減輕等語，於法未合，難認有理。
㈡系爭犯罪事實無刑法第59條規定之適用
　刑法第59條所謂「犯罪之情狀」，與同法第57條規定科刑時應
  審酌之一切情狀，並非有截然不同之領域，於裁判上酌減其刑
  時，仍得就包括同法第57條所列舉事項之犯罪一切情狀，依其
  程度予以全盤考量，審酌其犯罪有無特殊之原因與環境，在客
  觀上足以引起一般同情，以及宣告法定（或依法減輕後）最低
  刑度，是否猶嫌過重等可憫恕之事由，以為判斷（最高法院10
  7年度台上字第4016號、106年度台上字第263號刑事判決意旨
  參照）。查：被告從109年5月29日至109年7月28日2個月間，
  犯下11次販毒犯行，對象共4人，可見遵法意識薄弱，法敵對
  意識甚為明顯，對毒品散布也造成相當危害，違反義務之情節
  難認輕微。再據被告供稱：我犯本案是因為人家拜託我，但我
  多少有賺取一點錢等語(本院卷第222頁)，足見其犯罪動機、
  目的顯係為一己私利，無特別值得審酌同情之處。是以，系爭
  犯罪事實無修正前(後)毒品條例第17條第2項之適用，被告於
  起訴後雖已坦承犯罪，然經綜合審酌上開犯罪情狀，難認有足
  引起一般同情，及宣告法定最低刑度猶嫌過重之顯可憫恕之情
  ，自未合於刑法第59條要件，被告上訴請求系爭犯罪事實如無
  修正前(後)毒品條例第17條第2項之適用，即請依刑法第59條
  酌減等語，尚非可採。
㈢被告就附表三所示幫助林愛如販賣第二級毒品犯行，係違反修
  正前毒品條例第4條第2項、刑法第30條第1項之幫助販賣第二
  級毒品罪。其於偵查否認犯罪(偵卷第239頁)，嗣於原審坦承
  認，經原審依刑法第30條第2項減輕其刑，各宣告有期徒刑3年
  8月、3年7月，已說明量刑理由，並於處斷刑範圍內(即有期徒
  刑3年6月以上)，從輕酌處。另外，關於應執行部分，原審亦
  考量被告各行為間之關連性、人格特性、犯罪傾向、前科之關
  連性、侵害法益之專屬性或同一性、社會對被告所犯各罪之期
  待等項，暨參酌刑法第51條採限制加重原則之立法意旨，而酌
  定應執行有期徒刑13年9月(按：最重宣告刑為有期徒刑10年5
  月，各宣告刑總計約96年11月)。經核，原審就附表三所為宣
  告刑及本案之應執行刑，已屬低度量刑，應執行刑部分也給予
  相當之恤刑利益，無理由不備或顯違比例原則、罪責相當原則
  之處。被告上訴未具體指摘原判決此部分有何量刑之不當，僅
  泛言請求再予從輕，難認有理。
綜上，原審關於量刑及前述刑之減輕法條適用，核無違法不當
  ，被告執前詞上訴，咸無理由，應予駁回。
據上論斷，應依刑事訴訟法第368條，判決如主文。
本案經檢察官謝長夏、林靖蓉提起公訴及移送併辦，檢察官施慶
堂到庭執行職務。
中　　華　　民　　國　　111 　年　　6 　　月　　30　　日
　　　　　　　　　刑事庭審判長法  官  林信旭
　　　　　　　　　　　　　  　法  官  劉雪惠
　　　　　　　　　　　　　  　法  官  廖曉萍
以上正本證明與原本無異。
如不服本判決，應於收受送達後20日內向本院提出上訴書狀，其
未敘述理由者，並得於提起上訴狀後20日內向本院補提理由書（
均須按他造當事人之人數附繕本）「切勿逕送上級法院」。
因疫情而遲誤不變期間，得向法院聲請回復原狀。
中　　華　　民　　國　　111 　年　　6 　　月　　30　　日
                              書記官  廖子絜